行  政  法  院  判  決                          八十八年度判字第三三五四號
    原      告  鴻海精密工業股份有限公司
    代  表  人  甲○○
    被      告  經濟部智慧財產局（原經濟部中央標準局）
右當事人間因新型專利異議事件，原告不服行政院中華民國八十七年八月十八日台八
七訴字第四○七一一號再訴願決定，提起行政訴訟。本院判決如左︰
    主  文
原告之訴駁回。
    事  實
緣本件關係人美商．摩勒克斯公司於民國八十四年六月一日以其「屏蔽電氣連接器」
係包括一個安裝有許多端子之介電殼體，殼體具有一個正面以及從該正面向前伸出之
配接部分，端子之接觸部分設於該配接部分上；一個可導電屏蔽體，圍繞著殼體之至
少一部分，並包括有一個毗連殼體正面之凸緣以及圍繞殼體配接部分之罩蓋；位於殼
體與屏蔽體間以將屏蔽體適當地扣持於殼體上之互補性相互銜接之扣持裝置，包含有
一個位於屏蔽體凸緣上之凹槽以及與介電殼體一體形成且自殼體正面向前突伸而嵌入
凹槽之凸鈕等情，向被告申請新型專利，經編為第00000000號審查，准予專
利。公告期間，原告以本案技術特徵與申准在先之第00000000號「有屏蔽之
印刷電路板電接頭」新型專利案及美國第0000000號專利案相同，且未具增進
功效，不具新穎性及進步性，有違專利法第九十八條第一項第一款及第二項規定，對
之提起異議。案經被告審查，為本案異議不成立之審定，發給八十六年九月十七日
台專（判）○四○二○字第一三六七○六號專利異議審定書。原告不服，提起訴願、
再訴願，均遭駁回，遂提起行政訴訟。茲摘兩造訴辯意旨如次：
原告起訴意旨略謂︰一、按「稱新型者，謂對物品之形狀、構造或裝置之創作或改良
」，固為專利法第九十七條之規定，惟「申請前已見於刊物或已公開使用」，且「係
運用申請前既有之技術或知識，而為熟習該項技術者所能輕易完成且未能增進功效時
」，則復依同法第九十八條第一項第一款及第二項之規定應不准予新型專利。二、原
處分之認事用法顯有違誤：按，原處分係以異議證據一屏蔽件安裝於接頭外殼上時藉
各副片插接卡合於副片接納孔及異議證據二藉扣片彎曲扣合於凹槽上之接合方式，與
系爭案藉有開口之閂片與連接器殼體底部上之閂鈕相互閉鎖接合不同，且二異議證據
皆未在屏蔽體凸緣上設置凹槽，亦未在殼體上設置從正面突伸而嵌入該凹槽內之凸鈕
，並使凸鈕凸出之距離不會大於屏蔽體凸緣之厚度，且可防止屏蔽體上下彎曲而具有
功效之增進，而給予異議不成立之處分。惟該處分顯有違法，茲析述如下：（一）系
爭案之主要結構特徵在於該電氣連接器包括：一介電殼體，具有一正面及一由該正面
向前伸出之配接部分；一屏蔽體，包括有一毗連該殼體正面之凸緣以及圍繞該殼體配
接部分之罩蓋；於殼體及屏蔽體間具有互補性相互啣接之扣持裝置，其包含一自該殼
體之正面向前突伸之凸鈕，可嵌入屏蔽體之凸緣之凹槽，而使殼體與屏蔽體互相啣接
扣持。（二）經查，系爭案之構造及技術特徵均已揭示於二異議證據，其中，於異議
證據一揭示之有屏蔽之印刷電路板電接頭，其包括：一接頭外殼，具有前表面及一由
前表面向外突出之前匹配部分；一屏蔽體或包罩，包括有一毗連接該殼體正面之凸緣
以及圍繞該殼體匹配部分之罩蓋；於接頭外殼及屏蔽體或包罩之間具有互補性相互啣
接之扣持裝置，該扣持裝置包含接頭個殼上之開孔可分別接納屏蔽體之副片，而使接
頭外殼與屏蔽體互相啣接扣持。異議證據二亦揭示有：一介電殼體，具有一正面及一
由該正面向前伸出之配接部分；一屏蔽體，包含有一毗連該殼體正面之凸緣以及圍繞
該殼體配接部分之罩蓋；於殼體及屏蔽體之間具有互補性相互啣接之扣持裝置，其包
含設於殼體之正面上之凹槽，可分別收納屏蔽體上之扣片，而使介電殼體與屏蔽體互
相啣接扣持。因是，無論異議證據一及二均已揭示系爭案於其申請專利範圍第一項所
界定之結構特徵，即令系爭案之結構外形有所變更亦僅係熟習是項技藝者所能輕易完
成而無功效增進，自不具有新型專利之「新穎性」及「進步性」要件。（三）次查，
原處分雖稱異議證據一屏蔽件安裝於接頭外殼上時藉各副片插接卡合於副片接納孔及
異議證據二藉扣片彎曲扣合於凹槽上之接合方式，與系爭案藉有開口之閂片與連接器
殼體底部上之閂鈕相互閉鎖接合不同。惟，系爭案申請專利範圍第一項所界定之結構
特徵並未述及閂片與閂鈕結構，而被異議人於答辯時修正申請專利範圍，亦未將閂片
與閂鈕載入申請專利範圍第一項，以確定具獨立請求項之實質結構內容，原處分不查
，逕以系爭案獨立請求項未請求之結構作為特徵結構與異議證據作比對，顯屬不當。
而原決定不查，逕予維持原處分，自有違法之處。（四）再查，原處分稱系爭案之位
於殼體與屏蔽體上、下緣之扣持裝置（凹槽與凸鈕）未見於兩異議證據，且具有防止
屏蔽體上下彎曲所具固持功能而有功效增進。惟，於異議證據一、二顯已分別揭示組
裝形態等同之開孔（凹槽）與副片（扣片），且二異議證據藉開孔（凹槽）與副片（
扣片）所構成之扣持裝置，在其扣持組合後，亦能達到防止屏蔽體上下彎曲之功效，
而反觀系爭案所為者，僅係將該扣持裝置所依附之殼體與屏蔽體互換，此種實質相同
扣持結構所作之簡易等效空間對換，實為熟習此項技術者所能輕易完成，不具專利之
新穎創作性，亦不具實質功效之增進，而原處分一再否認此事實，僅憑系爭案自言之
功效，而謂系爭案仍具有新穎性及進步性，其認事用法之違誤至為明顯。按「空間型
態之簡易變化及常識性組合，為業者所易於思及，未具新穎創作性」及「運用申請前
之習知技術、知識顯而易知未能增進功效者即非新型，並非物品之結構型態一有不同
，即得稱為新型而申請專利」，分別為貴院七十七年判字第一六三八號判決及七十七
年判字第一六九○號判決所明示。系爭案之主要構成元件既已揭露於證據一、二，整
體構造組合及產生功能亦近似於證據一、二，縱其元件空間型態微有差異，依前開判
決旨意，亦不符合新型專利要件。其次，系爭案藉凸鈕之長度不超過屏蔽體之厚度為
訴求而可取得專利，惟，此材料厚薄、長短之選擇僅係「產品設計」範疇，並不構成
「專利設計」之結構內容。再者，一般之屏蔽體厚度實際上大多不超過0.5 mm，系爭
案以長度不到0.5 mm之凸鈕扣合於凹槽上，令人置疑其除具有對位及防止左右偏移之
功能外，是否具有進步性之扣持功效。原處分顯有誤認其功效而致不實之論結，原決
定及再訴願決定不查，而逕予維持原處分，亦顯違法。三、原決定及再訴願決定之認
事用法顯有違誤：原決定稱系爭案凸鈕凸出之距離不超出該凸緣金屬材料薄板之厚度
，而異議證據一中並無此等構造，且系爭案利用凸鈕與凹槽再配合閂片與閂鈕即可達
到扣持並防止屏蔽體朝上下方向彎曲之目的，而二異議證據於屏蔽體較薄時，不及此
功效，而維持原處分。而再訴願決定更謂以系爭案申請專利範圍第一項及其第二、三
附屬項與異議證據一及二比較，並無不當，逕予維持原處分及原決定。惟，前述決定
顯有違前揭專利法之相關規定，茲析述如下：（一）原決定雖稱系爭案凸鈕凸出之距
離不超出該凸緣金屬材料薄板之厚度。惟查，此並非為系爭案申請專利範圍第一項所
訴求，自無須與異議證據一及二比對之必要，然原決定卻以該部分認為異議證據一、
二未顯示而不予採證，顯屬不當。再訴願決定對此隻字未提，顯有漏未審酌之事實。
（二）原決定又稱，系爭案利用凸鈕與凹槽及閂片與閂鈕可達到扣持並防止屏蔽體朝
上下方向彎曲之目的。惟，誠如前述，該閂片與閂鈕亦並非系爭案申請專利範圍第一
項訴求之結構內容，原決定將其列為第一項中一併評論結構及功效，則顯示被異議案
申請專利範圍第一項若不列入該等構造，則顯然無法達到扣持並防止屏蔽體朝上下方
向彎曲之目的。申言之，系爭案申請專利範圍第一項所界定之凸鈕與凹槽，若能達到
扣持效果則無法達到防止彎曲之目的，而若能達到防止彎曲之目的則無法達到扣持之
效果，因而，系爭案所達成之功效並非如原決定所言。而再訴願決定以此種論結「並
無不當」逕予維持原處分及原決定，事實上，再訴願決定採用「並無不當」之語時，
並無有力之支持理由，其由再訴願決定既不願否認原處分及原決定，又不敢試析系爭
案以申請專利範圍第一項界定之必要元件所組成之遮蔽電連接器是否能達成其所述之
功效。因是，系爭案顯有申請專利範圍第一項未載入必要元件而為異議證據一、二所
覆蓋，再訴願決定未查此點，而逕予維持原處分及原決定，顯有違法。四、綜上所述
，本專利異議事件原處分審定異議不成立，而訴願、再訴願決定遽予維持，顯有違法
，敬祈鈞院將一再訴願決定及原處分均撤銷等語。
被告答辯意旨略謂︰一、原告理由謂本案申請專利範圍第一項所界定之結構特徵並未
述及閂片與閂鈕結構，不得據以為特徵結構與異議證據作比對；本案僅係將該扣持裝
置所依附之殼體與屏蔽體互換，此種實質相同扣持結構所作之簡易等效空間對換，實
為熟習此項技術者所能輕易完成，不具專利之新穎創作性，亦不具實質功效之增進；
本案申請專利範圍第一項所界定之凸鈕與凹槽，若能達到扣持效果則無法達到防止彎
曲之目的，而若能達到防止彎曲之目的則無法達到扣持之效果；本案顯有申請專利範
圍第一項未載入必要元件而為異議證據一、二所覆蓋等云云。二、按被告異議審定理
由係以本案申請專利範圍第一項（主項）與異議證據一、二為主要比較論究依據，如
本件異議審定理由四、五述及「證據一未揭露相同於本案設置於殼體與屏蔽體間以將
屏蔽體適當地扣持於該殼體上之互補式相互銜接的扣持裝置，包括有一個位於屏蔽體
凸緣（）上之凹槽（、）以及一個自該殼體（）之正面（26a ）突伸而嵌入
該凹槽內之凸鈕（、a ）等之構成及作用」、「本案分別位於殼體與屏蔽體上、
下緣之互補性相互扣持裝置，以為防止屏蔽體罩蓋朝連接器上下方向彎曲所具扣持功
能之構成，亦未見證據二有相同之揭露」，本案申請專利範圍第一項所述之構成既未
為證據一、二所揭露，故證據一、二不足以證明本案不具新穎性及進步性，本案仍符
新型專利要件。三、本案申請專利範圍第二項（附屬項）為對屏蔽體結構述，第三
項（附屬項）為對屏蔽體（）上之閂片（）及殼體上之閂鈕（）構成描述，係
針對本案之殼體（）與屏蔽體（）構成之再詳加述，為對本案權利標的範圍（
申請專利範圍第一項）的進一步限縮，將其與證據一、二比較，並無不當。又本案申
請專利範圍第一項已載入必要元件，而對屏蔽體結構，其上之閂片及殼體上之閂鈕等
構成雖未如附屬項（第二、三項）予以述，即表示該屏蔽體結構及與殼體間之相互
構成可有多種，則原告理由所稱「本案無法達到扣持防止並屏蔽體朝上下方向彎曲之
目的」係屬主觀揣測認定，實不足採。綜上所述，被告所為本案異議不成立之審定並
無違法，本案原告之訴無理由，敬請駁回原告之訴等語。
    理  由
按稱新型者，謂對物品之形狀、構造或裝置之創作或改良，為專利法第九十七條所規
定。又公告中之新型，任何人認有違反專利法第九十七條至第九十九條規定提出異議
者，依同法第一百零二條之規定，應備具異議書，附具證明文件，向專利專責機關提
起，是公告中之新型是否有違反專利法之規定，自應依異議所提理由及證據認定之。
查系爭第00000000號「屏蔽電氣連接器」新型專利案，係包含有：一個安裝
有許多端子之單件式介電殼體，該殼體具有一個正面以及一個從該正面向前伸出之配
接部分，該等端子之接觸部分即設於該配接部分上；一個可導電屏蔽體，圍繞著該殼
體之至少一部分，並包括有一毗連該殼體之該正面之凸緣、以及一個大體上圍繞該殼
體之該配接部分之罩蓋；以及位於該殼體與該屏蔽體間以將該屏蔽體適當地扣持於該
殼體上之互補性相互銜接扣持裝置，其包括有一個位於該屏蔽體之該凸緣上之凹槽、
以及一個與該單件式介電殼體一體形成且自該殼體之該正面向前突伸而嵌入該凹槽之
凸鈕者。原告以本案技術特徵與八十一年十一月一日公告之第00000000號「
有屏蔽之印刷電路板電接頭」專利案（下稱證據一）及一九八五年四月二十三日公告
之美國第0000000號「GROUNDING MATING HARDWARE 」專利案（下稱證據二）
相同，且未具增進功效，不具新穎性及進步性，有違專利法第九十八條第一項第一款
及第二項規定，對之提起異議。案經被告審查，以證據一包括：一介電之接頭外殼，
多數安置於接頭外殼內之端子，每一端子有一尾部可插入印刷電路板，以及一安裝於
接頭外殼上，支持所述端子尾部之尾部對正裝置，有安裝裝置可將尾部對正裝置，因
而將接頭安裝於印刷電路板上，該安裝裝置包括一對由尾部對正裝置突出之安裝片，
每一安裝片可閂入印刷電路板上之洞孔內以將尾部對正裝置扣定於印刷電路板上，證
據一屏蔽件安裝於接頭外殼上時由屏蔽件之前匹配而向後延伸之各副片插接卡合於接
頭外殼上之副片接納孔，與本案由有開口之閂片從屏蔽體凸緣之底緣向後伸出，除與
連接器殼體底部上之閂鈕相互閉鎖接合不同，證據一亦未揭露相同於本案設置於殼體
與屏蔽體間以將屏蔽體適當地扣持於該殼體上之互補式相互銜接的扣持裝置，包括有
一個位於屏蔽體凸緣（）上之凹槽（、）以及一個自該殼體之正面（26a ）
突伸而嵌入該凹槽內之凸鈕（44、44a ）等之構成及作用；又本案凸鈕凸出之距離
不會大於屏蔽體凸緣之厚度，此種殼體與屏蔽體利用凸鈕、閂片之連結、固定，並
分別位於殼體與屏蔽體上、下緣之互補性相互扣持裝置，係為防止屏蔽體罩蓋朝相連
接器上下方向彎曲，具扣持功能，故證據一不足以證明本案不具新穎性及進步性。證
據二屏蔽體１０係應用於一習知之電連接器上，其具有一鎖固件及一插接件，該
電連接器具有一介電殼體，形成有一配接面，由一環周緣之配接凸緣所圍繞；
該屏蔽體１０係由金屬材料沖壓成型，具有一遮蔽部，一環周緣之凸緣圍繞該遮蔽
部，凸緣包括至少一鎖固件孔，如圖２所示，每一鎖固件孔包括至少一叉部
，且由凸緣之一端至少延伸出一扣片，證據二屏蔽體與電連接器之結合係藉扣片
彎曲扣合於凹槽上，與本案利用閂片及凸鈕使之連結固定之構成方式不同；本案分別
位於殼體與屏蔽體上、下緣之互補性相互扣持裝置，以為防止屏蔽體罩蓋朝連接器上
下方向彎曲所具扣持功能之構成，亦未見證據二有相同之揭露，故證據二不足以證明
本案不具新穎性及進步性。乃以本案並無違反專利法第九十八條第一項第一款、第二
項之規定，而為本案異議應不成立之審定，揆諸首揭規定，洵無不合。原告起訴主張
無論證據一及二均已揭示本案於其申請專利範圍第一項所界定之結構特徵，即令本案
之結構外形有所變更亦僅係熟習是項技術者所能輕易完成而無功效增進，不具有新穎
性及進步性之要件；又本案申請專利範圍第一項所界定之結構特徵，並未述及閂片與
閂鈕結構，不得據以與異議證據作比對；另異議證據一、二顯已充分揭示組裝形態等
同之開孔（凹槽）與副片（扣片），且二異議證據藉開孔（凹槽）與副片（扣片）所
構成之扣持裝置，在其扣持組合後，亦能達到防止屏蔽體上下彎曲之功效，而反觀本
案所為者，僅係將該扣持裝置所依附之殼體與屏蔽體互換，此種實質相同扣持結構所
作之簡易等效空間對換，實為熟習此項技術者所能輕易完成，不具專利之新穎性及實
質功效之增進；再者，一般屏蔽體厚度實際上大多不超過0.55mm，本案以長度不到0.
55mm之凸鈕扣合於凹槽上，令人置疑其除具有對位及防止左右偏移之功能外，是否具
有進步性之扣持功能云云，惟查本案之創作動機或目的，係在屏蔽體以較薄之金屬材
料製作時，其扣接裝置（如證據一之副本）易產生變形彎曲，本案即針對此問題提出
將屏蔽體固定於連接器上之裝置。故證據一固然亦能達到防止屏蔽體罩蓋朝連接器上
下方向彎曲之功效，但在屏蔽體所用金屬片變薄時即失此功效。而本案則用扣持凸鈕
伸入屏蔽體凸緣之凹槽內，再配合有開口之閂片與連接器殼體底部上之閂鈕相互閉鎖
接合，即可達到扣接並防止其朝上下方向彎曲之目的，功效上確有增進，合於進步性
之要件；且其扣持凸鈕及凹槽之設計，乃使凸鈕凸出之距離不需要超出該凸緣金屬材
料薄板之厚度，而證據一中並無此等構件，故本案仍具新穎性。又證據二係以屏蔽體
上之扣片配合凸緣之凹槽相接，亦需較厚之金屬片作成屏蔽體時，始能保持不彎曲，
而本案並無此扣片，故本案確較證據二具有功效增進，亦即在金屬片製之屏蔽體較薄
時，防止其上下彎曲之功效增進之進步性及新穎性等情，此有國立交通大學八十七年
一月八日八七交大研字第○○七○號函附審查意見書一件附於訴願機關卷可稽。查該
校電子系係學術研究單位，就本案所為之審查，客觀公正，自堪採憑。又查被告異議
審定理由係以本案申請專利範圍第一項（主項）與異議證據一、二為主要比較論究依
據，如本件異議審定理由四、五述及「證據一未揭露相同於本案設置於殼體與屏蔽體
間以將屏蔽體適當地扣持於該殼體上之互補式相互銜接的扣持裝置」；「本案分別位
於殼體與屏蔽體上、下緣之互補性相互扣持裝置，以為防止屏蔽體罩蓋朝連接器上下
方向彎曲所具扣持功效之構成，亦未見證據二有相同之揭露」，是本案申請專利範圍
第一項所述之構成既未為異議證據一、二所揭露，故異議證據一、二尚不足以證明本
案不具新穎性及進步性。再查，本案申請專利範圍第二項（附屬項）為對屏蔽體結構
敘述；第三項（附屬項）為對屏蔽體上之閂片及殼體上之閂鈕構成描述，係針對本案
之殼體與屏蔽體構成之再詳加敘述，為對本案權利標的範圍（申請專利範圍第一項）
的進一步限縮，將其與證據一、二比較，尚無不當。又本案申請專利範圍第一項已載
入必要元件，而對屏蔽體結構、其上之閂片及殼體上之閂鈕等構成雖未如附屬項（第
二、三項）予以敘述，即表示該屏蔽體結構及與殼體間之相互構成可有多種，則原告
所稱本案無法達到扣持防止並屏蔽體朝上下方向彎曲之目的及原處分及一再訴願決定
之認事用法顯有違誤云云，自不足採。綜上所述，原告起訴意旨，難謂有理由，應予
駁回。
據上論結，本件原告之訴為無理由，爰依行政訴訟法第二十六條後段，判決如主文。
中    華    民    國     八十八      年      八      月     二十七      日
                    行 政 法 院 第 五 庭
                                審 判 長 評  事      廖  政  雄
                                         評  事      趙  永  康
                                         評  事      沈  水  元
                                         評  事      林  家  惠
                                         評  事      姜  仁  脩
右  正  本  證  明  與  原  本  無  異
                                         法院書記官  葛  雅  慎
中    華    民    國     八十八      年      八      月      三十       日
